台灣基隆地方法院刑事判決　　　　　　　 96年度易字第336號
公　訴　人　台灣基隆地方法院檢察署檢察官
被　　　告　甲○○
　　　　　　　　　　樓
　　　　　　　　　　國民
　　　　　　乙○○
　　　　　　　　　　定送達處所.
　　　　　　　　　　國民
上列被告因妨害自由等案件，經檢察官提起公訴（96年度偵字第
837 號），本院判決如下︰
    主  文
甲○○、乙○○均無罪。
    理  由
壹、程序事項
一、法律規定
    按除簡式審判及簡易程序案件外，第一審應行合議審判，民
    國92年2 月6 日公布並於92年9 月1 日全面施行之刑事訴訟
    法第284 條之1 定有明文。其次，除被告所犯為死刑、無期
    徒刑、最輕本刑為三年以上有期徒刑之罪，或高等法院管轄
    第一審案件者外，於前條第一項準備程序進行中，被告先就
    被訴事實為有罪之陳述時，審判長得告知被告簡式審判程序
    之旨，並聽取當事人、代理人、辯護人及輔佐人之意見後，
    裁定進行簡式審判程序，修正後刑事訴訟法第273 條之1第1
    項亦規定甚詳。再者，刑事訴訟法第284 條之1 已於96 年3
    月26日修正公布，規定為：「除簡式審判、簡易程序案件及
    第三百七十六條第一款、第二款所列之罪之案件外，第一審
    應行合議審判。」所謂第376 條第1 款，係指最重本刑為3
    年以下有期徒刑、拘役或專科罰金之罪；所謂第376 條第2
    款，係指刑法第320 條及第321 條之竊盜罪。申言之，自92
    年9 月1 日起，以合議審判為原則，以獨任審判為例外；96
    年3 月26日係稍微修正擴大獨任審判之範圍。
二、本案情形
    經查：被告二人經起訴之罪名，係刑法第304 條第1 項之強
    制、第305 條之恐嚇及第344 條之重利，已如前述；其最重
    法定刑分別為有期徒刑三年、二年及一年，屬於刑事訴訟法
    第376 條第1 款之罪名，即為96年3 月26日修正公布之刑事
    訴訟法第284 條之1 之除外規定，自得獨任進行審判，不須
    合議為之。
貳、公訴意旨
一、重利部分
    公訴意旨略以：緣被害人丁○○在民國95年9 月間，因急需
    現金新台幣（下同）15萬元支付貸款，遂透過友人介紹而向
    被告甲○○借款。被告甲○○與乙○○二人竟共同基於重利
    之犯意聯絡，由被告甲○○於95年9 月13日，在台北巿木柵
    路五段之世達汽車修理廠，借與被害人10萬元，先預扣利息
    2 萬元（被害人實拿8 萬元），並約定以每月為一期，每期
    須支付2 萬元利息。被告乙○○則在95年9 月15日，亦在台
    北巿木柵區借與被害人5 萬元，預扣利息1 萬元，並約定以
    每月為一期，每月13日付利息，每期須支付利息1 萬元。被
    告甲○○與乙○○二人進而要求被害人開立面額各為20萬元
    及10萬元之本票各1 紙，並交付身分證正本、車號0121-ET
    號自小客車之行照及讓渡書、基隆巿正信路227 巷21弄9 號
    底一層房屋所有權狀、王建中身分證影本、印鑑證明、土地
    登記謄本等資料以為擔保。被告甲○○及乙○○即於同年10
    月13日、11月13日至基隆巿，每月向被害人收取利息3 萬元
    ，藉此收取顯不相當之利息牟利，因認被告涉有刑法第344
    條第1 項之強制罪嫌云云。
二、強制部分
    公訴意旨略以：95年12月13日，被害人因積欠其他大筆債務
    ，已無法支付上開重利。被告甲○○於95年12月15日下午4
    時許，打電話與被害人連繫後，得知被害人人在基隆火車站
    ，即與被告乙○○、綽號「大胖」之身分不詳男子，由「大
    胖」駕車附載其他二人至基隆火車站前，要求被害人上車商
    談給付利息事宜。被告甲○○、乙○○見被害人身上僅有一
    千餘元，竟共同基於妨害被害人行使權利之犯意，強脅被害
    人不得離去，使其在車上打電話向親友借錢，因認被告涉有
    刑法第304 條第1 項之強制罪嫌云云。
三、恐嚇部分
    公訴意旨略以：當時，被告甲○○、乙○○及「大胖」三人
    則駕車在基隆巿及台北巿等地繞行。途中，被告甲○○取出
    電擊棒一支，在被害人面前通電，對其恐嚇以：如不還錢，
    就要用電擊棒電擊等語，使其心生畏懼，致生危害於安全。
    至當日晚間11時許，被告甲○○、乙○○見丁○○仍無法籌
    得金錢，始駕車返回基隆巿，讓被害人下車，因認被告涉有
    刑法第305 條之恐嚇罪嫌云云。
參、公訴論據
    公訴人認為被告涉有前述罪嫌，係以前揭事實業據被害人指
    訴歷歷，並有扣案之證件可資佐證云云，而為其論據。
肆、被告辯解
    被告二人均矢口否認其有被訴之犯行，辯解如下：
一、重利部分
１、被告甲○○辯稱：其有借款20萬元給被害人，並未收取每月
    百分之20之利息，亦即並未先扣2 萬元；而是每月1 期，每
    期只收1.5 分，亦即10萬元只先扣下1 千5 百元，實際交付
    9 萬8 千5 百元；其借款第二個月，於95年10月16日，收取
    利息1 千5 百元；借款第三月，在95年11月14日，再收取利
    息等1 千5 百元等語（偵查卷第6、7頁）。
２、被告乙○○辯稱：其有借款五萬元給被害人，並未先扣一萬
    元，且每月只收每月百分之15之利息，並非每月百分之20之
    利息等語。
二、強制部分
１、被告甲○○辯稱：被害人是自己上車，彼此不過在和被害人
    商討如何還錢，並未限制被害人之自由等語。
２、被告乙○○亦辯稱：彼等叫被害人上車，被害人就自己上車
    ；被害人說利息要向胞姊借，甲○○乃叫被害人打電話；嗣
    甲○○說要去接其女朋友下課，被害人同意一起走等語偵查
    卷第15、16頁）。
三、恐嚇部分
１、被告甲○○於警詢及偵查中辯稱：彼此於當天行經台北市○
    ○○路附近發生行車糾紛時，大胖從前座拿電擊棒過來，好
    讓其去嚇後面之車子等語（偵查卷第8 、54頁）。
２、被告乙○○辯稱：甲○○有拿出電擊棒來玩並使之發出聲音
    ；惟彼等並未恐嚇被害人等語（偵查卷第16頁）。
伍、證據法則
一、無罪推定原則與證據裁判原則
    按被告未經審判證明有確定前，推定其為無罪；犯罪事實應
    依證據認定之，無證據不得認定犯罪事實，刑事訴訟法第一
    百五十四條定有明文。前者係指無罪推定原則，後者則揭示
    證據裁判原則。
二、超越合理懷疑原則與罪疑利益歸被告原則
    其次，被告或共犯之自白不得作為有罪判決之唯一證據；仍
    應調查其他必要之證據，以察其是否與事實相符，刑事訴訟
    法第156 條第2 項亦規定甚詳。申言之，被告之自白縱使具
    有任意性，苟無補強證據，亦無從擔保自白之真實性，以是
    之故，立法推定其證據證明力不足，必待第二證據即補強證
    據出現，始得察其自白是否與事實相符。被告以外之人所為
    之供述證據，無論出於共犯、同案被告、被害人、告訴人或
    證人，其證據價值更為薄弱，縱使證人有具結偽證之處罰，
    亦無從擔保其證言之真實性，如係此等之人所為單一之指述
    ，當然推定其證據證明力不足，無需探究其指述之真實性如
    何。此所以有數量法則（數量規則）之產生。蓋數量法則乃
    證據容許性規則之一，而補強法則乃數量法則之一。除前述
    被告之自白必須補強證據加以補強外，主要待證事實需有證
    人（廣義證人包括共犯、同案被告、被害人、告訴人等）二
    人以上，亦即單一證人之證言，仍須依其他第二證據加以補
    強（見陳樸生著刑事證據法第7 章第3 節第534 頁）。進而
    言之，自白係被告之認罪行為，其證據證明力最強，立法猶
    規定不得作為有罪判決之唯一證據；則舉重以明輕，被告以
    外之人之指述或證述，尤亦不得作為有罪判決之唯一證據。
    復次，在證據法則上，補強證據必須補強待證事實，至任何
    人均無可置疑之地步，亦即必須符合「超越合理懷疑原則」
    ，始得據以論罪；其尚有疑者，利益應歸被告，依「罪疑利
    益歸被告原則」，仍應為有利被告事實之認定。申言之，當
    證據資料尚有對被告有利之合理可疑存在時，如無法依客觀
    方法排除此項合理之可疑，則依罪疑利益歸被告原則，不得
    僅以此項證據資料作為有罪判決之依據；在欠缺補強證據足
    以補強之際，仍應為被告無罪之諭知。其次，認定被告有罪
    之事實應憑證據；如未能發現相當之證據，或證據不足以證
    明，自不能以推測或擬制之方法，以為裁判之基礎；且認定
    事實所憑之證據，其為訴訟上之證明，須達於通常一般人均
    不致有所懷疑，而得確信其為事實之程度者，始得據為有罪
    之認定；倘其證明尚未達到此一程度，而有合理之懷疑存在
    時，尚難為有罪之認定基礎；苟積極證據不足為不利於被告
    事實之認定時，即應為有利於被告之認定，更不必有何有利
    之證據；亦即如無確切之積極證據，足以證明犯罪事實，即
    令被告不能為有利之反證，亦不能遽論以罪責，此亦為刑事
    司法實務向來之見解（最高法院30年上字第816 號、40年台
    上86號、70年台上字第2368號、76年台上字第4986號判決參
    照）。徵諸被告既有不自證己罪之特權，亦無自證無罪之義
    務，此乃當然之法理。
陸、無罪理由
一、關於重利部分
    經查：被害人於警詢及偵查中指訴被告甲○○借其10萬元，
    先扣2 萬元之利息，接下來每月2 萬元之利息，繳到95年11
    月共6 萬元之利息（偵查卷第45頁）；被告乙○○則借其5
    萬元，先扣1 萬元之利息，接下來每月1 萬元之利息，繳到
    95年11月共3 萬元之利息（偵查卷第46頁）云云，惟此部分
    只有被害人之單一指訴，始終欠缺其他積極證據足以補強其
    指訴。何況，證人戊○○即該汽車修理廠之負責人於本院具
    結後證稱：其在廠內休息室親眼看見被告甲○○支付被害人
    九萬八千五百元，因被告有借用其空白本票使用，其有看到
    被告在數鈔票等語（960704審判筆錄第11、13頁），核與被
    告甲○○所辯又適相符合，有利被告之合理懷疑於此存在；
    被害人或告訴人之報警或提出告訴，往往以使被告受刑事追
    訴為其主要目的，尚難僅因被害人或告訴人一人之單一指訴
    ，遽而認定被告有被訴之犯行。再者，查扣之證物中，20萬
    元及10萬元之本票各1 紙、被害人身分證正本、基隆巿正信
    路227 巷21弄9 號底一層房屋所有權狀、被害人之夫王建中
    身分證影本、印鑑證明、土地登記謄本等資料，是被害人向
    證人丙○○借款時所交付抵押，並非向被告甲○○借款而交
    付抵押等情，業據證人丙○○到庭具結後證述甚明（960727
    審判筆錄第7 頁）；何況，只有該汽車行照及讓渡書是被害
    人交付被告甲○○一節，亦據被害人於審判中以證人身分具
    結後證述甚明（960727審判筆錄第8 頁）。準此以觀，公訴
    人以上開證件資料用以證明被告犯罪，應屬誤會。進而言之
    ，該汽車行照及讓渡書亦只能證明確有借款而供擔保之情形
    存在，尚不足以證明被告有重利之犯行。因此，重利部分，
    無法證明被告二人犯罪，自應為其無罪之諭知。
二、關於強制部分
    經查：被害人於警詢時指稱當月13日，其未依約支付利息，
    被告二人和「小胖」乃於當月15日下午四時許來到基隆，在
    電話聯絡後，其告以人在基隆火車站，彼三人乃開車到基隆
    火車站前，被告甲○○就下車硬將其拉上車，要其還錢，並
    要其打電話向家人或朋友借錢；後來有去台北市去接被告甲
    ○○之女朋友；被告要載其到台北市找電信公司，用其名義
    辦理10支手機；惟其將健保卡藏好，被告以為欠缺證件而作
    罷等語（偵查卷第23頁）；惟其於偵查中卻指稱：在基隆火
    車站，被告甲○○就叫其直接上車，其不敢反抗等語（偵查
    卷第45頁）；於審判中只稱：本來其不想上車，被告是很不
    高興叫其上車，惟並未強拉其上車；在車上，其有打電話給
    其胞姊，其胞姊有和被告講電話等語（960704審判筆錄第7
    、9 頁）。彼此對照以觀，被害人對其如何上車一節，前後
    供述不一，是其指訴是否屬實，已有可疑。何況，被害人欠
    錢未還乃彼此不爭之事實，被告催討欠款亦為權利之行使，
    被害人在被告催促下，去電向親戚朋友借款清償本金或利息
    ，亦為人之常情，在欠缺積極證據之情形下，不能僅因被害
    人事後之指訴，即逕認被害人之打電話，係出於被告之強制
    行為；尤有進者，被告果真自由遭受妨害，在與其胞姊或其
    他親友之電話中，大可明示或暗示以資求救；或者同意一起
    去電信公司辦理手機，更有機會對外求救；惟被害人並未求
    救或試圖求救；謂其自由到妨害，實難憑信。換言之，此部
    分亦只有被害人之單一指訴，始終欠缺其他積極證據足以補
    強其指訴，自不足以證明被告有強制之犯行。因此，強制部
    分，無法證明被告二人犯罪，自應為其無罪之諭知。
三、關於恐嚇部分
    經查：被害人於警詢時指稱：在行車前往台北縣永和市○○
    路154 號檳榔攤途中，被告甲○○拿出電擊棒出來，還靠近
    其臉部，發出聲響，聲稱若不還錢就加以電擊云云（偵查卷
    第4 頁）；惟其於偵查中只稱：被告甲○○拿出電擊棒，在
    其耳邊通電云云（偵查卷第46頁），並無恐嚇言詞之指訴；
    在審判中只稱：被告甲○○拿出電擊棒在其臉上晃，惟並未
    碰到其臉部，亦未講出恐嚇言詞云云（960704審判卷第7 、
    8 頁）。準此，可見被告不但為單一指訴，而且其指訴前後
    不一，始終欠缺其他積極證據足以補強其指訴，自不足以證
    明被告有恐嚇之犯行。因此，恐嚇部分，無法證明被告二人
    犯罪，自應為其無罪之諭知。
四、結論
    據上，被告二人被訴之犯行，僅有被害人一人之指訴，並無
    其他補強證據足以補強，依「罪疑利益歸被告原則」，自應
    為有利被告事實之認定，亦即任何理性第三人對此均有合理
    懷疑之空間，足以認為被告二人並無被訴之犯行。若僅以告
    訴人之指訴而推定被告二人犯罪，顯然無法至任何人均無可
    置疑之地步，亦即無法符合「超越合理懷疑原則」。此外，
    復查無其他積極證據足以證明被告二人有何被訴之犯行，揆
    諸前述規定，此部分不能證明被告二人犯罪，自應為其無罪
    之諭知。
柒、據上論斷
    刑事訴訟法第301 條第1 項判決如主文。
本案經檢察官賴秋萍到庭執行職務
中　　華　　民　　國　　96　　年　　9 　　月　　5 　　日
　　　　　　　　　刑事第二庭法　官　陳  志  祥
以上正本證明與原本無異。
如不服本判決，應於收受送達後10日內，向本院提出上訴狀，敘
述上訴之理由，上訴於台灣高等法院，並應按他造當事人之人數
附具繕本。
中　　華　　民　　國　　96　　年　　9 　　月　　5 　　日
　　　　　　　　　　　　　  書記官　王  月  娥
